ACORDAO-COMPLETO-2353476

ACÓRDÃO 11855/2019 ATA 37/2019 - PRIMEIRA CÂMARA

VISTOS, relatados e discutidos estes autos de tomada de contas especial instaurada pelo Ministério da Cultura em razão de omissão no dever de prestar contas dos recursos captados pela empresa individual J. C. Cândido Produções de Eventos com base na Lei 8.313/1992, com o objetivo de realizar projeto cultural denominado “1ª Mostra de Teatro Alvarito Mendes Filho” (Pronac 10-0332) ;
ACORDAM os Ministros do Tribunal de Contas da União, reunidos em sessão de 1ª Câmara, ante as razões expostas pelo Relator, em:
9.1. considerar revéis o Sr. José Carlos Cândido (CPF XXX.639.426-XX) e a empresa J.C. Cândido Produções de Eventos (CNPJ 39.822.028/0001-40) , com fundamento no art. 12, § 3º, da Lei 8.443/1992;
9.2. julgar irregulares as contas dos responsáveis, Sr. José Carlos Cândido (CPF XXX.639.426-XX) e J.C. Cândido Produções de Eventos (CNPJ 39.822.028/0001-40) , com fundamento nos arts. 1º, inciso I, 16, inciso III, alíneas “a”, 19, caput, e 23, inciso III, da Lei 8.443/1992, c/c os arts. 1º, inciso I, 209, inciso I, 210 e 214, inciso III, do Regimento Interno do TCU, e condená-los solidariamente ao pagamento das importâncias a seguir especificadas, com a fixação do prazo de 15 (quinze) dias para que comprovem, perante este Tribunal (art. 214, inciso III, alínea “a”, do Regimento Interno do TCU) , o recolhimento das dívidas aos cofres do Fundo Nacional de Cultura, atualizadas monetariamente e acrescidas de juros de mora, calculados a partir das datas indicadas até a data do efetivo recolhimento, na forma da legislação em vigor:
	Data de ocorrência
	Valor histórico (R$) 

	23/7/2010
	78.000,00

	30/12/2010
	20.000,00

9.3. aplicar ao responsável José Carlos Cândido a multa prevista no art. 57 da Lei 8.443/1992 c/c o art. 267, do Regimento Interno do TCU, no valor de R$ 30.000,00 (trinta mil reais) , com a fixação do prazo de 15 (quinze) dias, a partir da notificação, para que comprove, perante este Tribunal (art. 214, inciso III, alínea “a”, do Regimento Interno do TCU) , o recolhimento da dívida aos cofres do Tesouro Nacional, atualizada monetariamente desde a data deste acórdão até a do efetivo recolhimento, se for paga após o vencimento, na forma da legislação em vigor;
9.4. autorizar, desde logo, nos termos do art. 28, inciso II, da Lei 8.443/1992, a cobrança judicial das dívidas, caso não atendidas as notificações, e
9.5. encaminhar cópia deste acórdão ao Procurador-Chefe da Procuradoria da República no Estado do Espírito Santo, nos termos do § 3º do art. 16 da Lei 8.443/1992 c/c o § 7º do art. 209 do Regimento Interno do TCU, para adoção das medidas que entender cabíveis;
9.6. dar ciência deste acórdão à Secretaria Especial da Cultura do Ministério da Cidadania e ao Sr. José Carlos Cândido, com as informações indicadas no item “f” das proposições da secretaria.

Tomada de contas especial instaurada em razão de omissão no dever de prestar contas de recursos captados com o objetivo de realizar projeto cultural.

Primeira Câmara

Ministério da Cultura.

3. Responsáveis: J.C. Candido Produções de Eventos (39.822.028/0001-40); Jose Carlos Candido (XXX.639.426-XX).

13.1. Ministros presentes: Benjamin Zymler (na Presidência) e Vital do Rêgo.
13.2. Ministros-Substitutos convocados: André Luís de Carvalho e Weder de Oliveira.
13.3. Ministro-Substituto presente: Augusto Sherman Cavalcanti (Relator).

AUGUSTO SHERMAN

Trata-se de tomada de contas especial instaurada pelo Ministério da Cultura em razão de omissão no dever de prestar as contas devidas pelos recursos captados pela empresa individual J. C. Cândido Produções de Eventos com base na Lei 8.313/1992, com o objetivo de realizar projeto cultural denominado “1ª Mostra de Teatro Alvarito Mendes Filho”.
2.	Distribuída neste Tribunal, a tomada de contas especial foi objeto de medidas preliminares de citação e examinada, posteriormente, no mérito, pela Secretaria de Controle Externo de Tomada de Contas Especial, a Secex-TCE, conforme peça 37. As proposições da instrução foram acolhidas pelos dirigentes da secretaria em pronunciamentos de peças 38/39. Transcrevo a seguir o teor da instrução elaborada no âmbito da referida unidade técnica:
“INTRODUÇÃO
Trata-se de Tomada de Contas Especial instaurada pelo Ministério da Cultura (MinC) em desfavor da empresa J. C. Cândido Produções e Eventos e de seu sócio administrador José Carlos Cândido (desde 25/5/1994 – peça 15) , em virtude da omissão no dever de prestar contas dos recursos captados por força do projeto cultural intitulado ‘1ª Mostra de Teatro Alvarito Mendes Filho’ (Pronac 10-0332) , celebrado com base no §1º do art. 18 da Lei 8.313/1991, com o objetivo de realizar quatro montagens de textos de Alvarito Mendes Filho (peça 5, p. 1) .
HISTÓRICO
2.	A Portaria nº 165, de 9/2/2010, autorizou a captação do valor de apoio, totalizando R$ 180.545,00, no período de 22/4 a 31/12/2010 (peça 2, p. 15-16) , prorrogado até 31/3/2011 (peça 2, p. 34) , recaindo o prazo para prestação de contas em 30/4/2011.
3.	Do total autorizado, foi captado pela entidade apenas o montante de R$ 98.000,00, equivalente a aproximadamente 54,28% do total, conforme atestam os recibos de participação (peça 2, p. 18 e 31) e extratos bancários (peça 2, p. 19 e 32) que constam dos autos. Os aportes na conta de captação do projeto se deram nas seguintes datas:
	RECIBO Nº - DATA
	VALOR
 (R$) 
	DATA DO CRÉDITO 
 (conta captação 101.000-x) 

	01 – 1/7/2010
	78.000,00
	23/7/2010

	02 – 30/12/2010
	20.000,00
	30/12/2010

	TOTAL 
	98.000,00
	
4.	Após o insucesso nas notificações dirigidas ao Sr. José Carlos Cândido, cobrando a documentação relativa à prestação de contas final do projeto (Ofícios 9.657/2011 e 2.690/2012 – CGAA/DIC/SEFIC/MinC, respectivamente à peça 2, p. 40 e 43) , restou comprovada a omissão no dever de prestar contas dos recursos captados pela proponente, ensejando a reprovação por parte do MinC, nos termos do Laudo Final sobre a Prestação de Contas CGARE/DEIPC/SEFIC/MinC nº 034 (peça 2, p. 47-48) , e a consequente instauração da Tomada de Contas Especial, mediante o Despacho nº 35/2017 – COFIS/CGEFI/DEIPC/SEFIC-MinC (peça 2, p. 45-46) , com as notificações para o recolhimento do débito apurado nos autos, no montante histórico de R$ 98.000,00 (peça 2, p. 51-52 e 54-55) .
5.	O fundamento para a instauração da Tomada de Contas Especial, conforme apontado no Relatório de TCE 06/2017 (peça 8) , foi a omissão no dever de prestar contas dos recursos captados por intermédio do projeto cultural PRONAC nº 10-0332.
6.	O Relatório de Auditoria nº 616/2018, da Controladoria Geral da União (Peça 6, p. 1-3) ratificou o posicionamento do Tomador de Contas. Após serem emitidos o Certificado de Auditoria, o Parecer do Dirigente e o Pronunciamento Ministerial (peça 6, p. 4 e 5 e peça 13) , o processo foi remetido a este Tribunal.
7.	A instrução inicial do feito (peça 18) concluiu por que fossem responsabilizados, solidariamente, o Sr. José Carlos Cândido e a empresa J.C. Cândido Eventos e Produções, propondo a citação de ambos pela irregularidade a seguir discriminada: 
	Irregularidade: não comprovação da regular aplicação dos recursos captados por intermédio do projeto cultural PRONAC nº 10-0332, em virtude da omissão na apresentação da prestação de contas final correspondente, cujo prazo expirou em 30/4/2011.
8.	Outrossim, foi proposta a audiência do Sr. José Carlos Cândido pela perda do prazo para apresentar a aludida prestação de contas final.
9.	Com base na delegação de competência do relator do feito, o Exmo. Ministro-Substituto Augusto Sherman (Portaria ASC 7, de 19/8/2011) , foram promovidas as citações e a audiência propostas, conforme a seguir discriminado:
a) J.C. Cândido  Produções e Eventos
	Ofício nº 
	Data do ofício
	Data de recebimento 
	Nome do recebedor 
	Observação
	Fim do Prazo para defesa
	Apresentação de Defesa

	1939
 (peça 21) 
	2/10/2018
	-
	-
	- ‘endereço insuficiente’
 (AR peça 26) 
	-
	-

	3283
 (peça 32) 
	30/11/2018
	19/12/2018
 (AR peça 34) 
	José C. Cândido
	-
	3/1/2019
	-

	3284
 (peça 31) 
	30/11/2018
	-
	-
	- ‘ausente’ (AR peça 35) 
	-
	-

Citação válida
a) José Carlos Cândido
	Ofício nº 
	Data do ofício
	Data de recebimento 
	Nome do recebedor 
	Observação
	Fim do Prazo para defesa
	Apresentação de Defesa

	1938
 (peça 22) 
	2/10/2018
	-
	-
	- ‘ausente’ (AR peça 25) 
	-
	-

	3282
 (peça 29) 
	30/11/2018
	19/12/2018
 (AR peça 33) 
	José C. Cândido
	-
	3/1/2019
	-

	3281
 (peça 30) 
	30/11/2018
	-
	-
	- ‘ausente’ (AR peça 36) 
	-
	-

Citação válida
10. Transcorrido o prazo regimental fixado e mantendo-se inertes os responsáveis solidários, impõe-se que sejam considerados revéis, dando-se prosseguimento ao processo, de acordo com o art. 12, § 3º, da Lei 8.443/1992.
EXAME TÉCNICO
Da validade das notificações
11. Preliminarmente, cumpre tecer breves considerações sobre a forma como são realizadas as comunicações processuais no TCU. A esse respeito, destacam-se o art. 179, do Regimento Interno do TCU (Resolução 155, de 4/12/2002) e o art. 4º, inciso III, § 1º, da Resolução TCU 170, de 30 de junho de 2004, in verbis:
Art. 179. A citação, a audiência ou a notificação, bem como a comunicação de diligência, farse-ão:
I - mediante ciência da parte, efetivada por servidor designado, por meio eletrônico, fac-símile, telegrama ou qualquer outra forma, desde que fique confirmada inequivocamente a entrega da comunicação ao destinatário;
II - mediante carta registrada, com aviso de recebimento que comprove a entrega no endereço do destinatário;
III - por edital publicado no Diário Oficial da União, quando o seu destinatário não for localizado;
 (...) 
Art. 3º As comunicações serão dirigidas ao responsável, ou ao interessado, ou ao dirigente de órgão ou entidade, ou ao representante legal ou ao procurador constituído nos autos, com poderes expressos no mandato para esse fim, por meio de:
I - correio eletrônico, fac-símile ou telegrama;
II - servidor designado;
III - carta registrada, com aviso de recebimento;
IV - edital publicado no Diário Oficial da União, quando o seu destinatário não for localizado, nas hipóteses em que seja necessário o exercício de defesa’.
Art. 4º. Consideram-se entregues as comunicações:
I - efetivadas conforme disposto nos incisos I e II do artigo anterior, mediante confirmação da ciência do destinatário;
II - realizadas na forma prevista no inciso III do artigo anterior, com o retorno do aviso de recebimento, entregue comprovadamente no endereço do destinatário;
III - na data de publicação do edital no Diário Oficial da União, quando realizadas na forma prevista no inciso IV do artigo anterior.
§ 1º O endereço do destinatário deverá ser previamente confirmado mediante consulta aos sistemas disponíveis ao Tribunal ou a outros meios de informação, a qual deverá ser juntada ao respectivo processo.
 (...) 
12. Bem se vê, portanto, que a validade da citação via postal não depende de que o aviso de recebimento seja assinado pelo próprio destinatário da comunicação, o que dispensa, no caso em tela, a entrega do AR em ‘mãos próprias’. A exigência da norma é no sentido de o Tribunal verificar se a correspondência foi entregue no endereço correto, residindo aqui a necessidade de certeza inequívoca. 
13. Não é outra a orientação da jurisprudência do TCU, conforme se verifica dos julgados a seguir transcritos:
São válidas as comunicações processuais entregues, mediante carta registrada, no endereço correto do responsável, não havendo necessidade de que o recebimento seja feito por ele próprio (Acórdão 3648/2013-TCU-Segunda Câmara, Relator Ministro JOSÉ JORGE) ;
É prescindível a entrega pessoal das comunicações pelo TCU, razão pela qual não há necessidade de que o aviso de recebimento seja assinado pelo próprio destinatário. Entregandose a correspondência no endereço correto do destinatário, presume-se o recebimento da citação. (Acórdão 1019/2008-TCU-Plenário, Relator Ministro BENJAMIN ZYMLER) ;
As comunicações do TCU, inclusive as citações, deverão ser realizadas mediante Aviso de Recebimento - AR, via Empresa Brasileira de Correios e Telégrafos, bastando para sua validade que se demonstre que a correspondência foi entregue no endereço correto. (Acórdão 1526/2007-TCU-Plenário, Relator Ministro AROLDO CEDRAZ) .
14. A validade do critério de comunicação processual do TCU foi referendada pelo Supremo Tribunal Federal, nos termos do julgamento do MS-AgR 25.816/DF, por meio do qual se afirmou a desnecessidade da ciência pessoal do interessado, entendendo-se suficiente a comprovação da entrega do ‘AR’ no endereço do destinatário:
EMENTA: AGRAVO REGIMENTAL. MANDADO DE SEGURANÇA. DESNECESSIDADE DE INTIMAÇÃO PESSOAL DAS DECISÕES DO TRIBUNAL DE CONTAS DA UNIÃO. ART. 179 DO REGIMENTO INTERNO DO TCU. INTIMAÇÃO DO ATO IMPUGNADO POR CARTA REGISTRADA, INICIADO O PRAZO DO ART. 18 DA LEI nº 1.533/51 DA DATA CONSTANTE DO AVISO DE RECEBIMENTO. DECADÊNCIA RECONHECIDA. AGRAVO IMPROVIDO.
O envio de carta registrada com aviso de recebimento está expressamente enumerado entre os meios de comunicação de que dispõe o Tribunal de Contas da União para proceder às suas intimações.
O inciso II do art. 179 do Regimento Interno do TCU é claro ao exigir apenas a comprovação da entrega no endereço do destinatário, bastando o aviso de recebimento simples.
15. No caso em exame, após tentativas frustradas de citação (peças 21, 22, 30 e 31) , conforme discriminado nos quadros do item 9 precedente, efetuou-se a citação dos responsáveis solidários, na pessoa do Sr. José Carlos Cândido, na qualidade de responsável e representante legal da pessoa jurídica responsabilizada, no endereço proveniente de pesquisa realizada pelo TCU nas bases de dados da receita federal. A entrega dos ofícios citatórios nesses endereços ficou devidamente comprovada nos ARs acostados aos autos, os quais foram assinados pelo responsável (peças 33 e 34) .
Da revelia
16. Nos processos do TCU, a revelia não leva à presunção de que seriam verdadeiras todas as imputações levantadas contra os responsáveis, diferentemente do que ocorre no processo civil, em que a revelia do réu opera a presunção da verdade dos fatos narrados pelo autor. Dessa forma, a avaliação da responsabilidade do agente não pode prescindir da prova existente no processo ou para ele carreada. 
17. Ao não apresentar sua defesa, o responsável deixou de produzir prova da regular aplicação dos recursos sob sua responsabilidade, em afronta às normas que impõem aos gestores públicos a obrigação legal de, sempre que demandados pelos órgãos de controle, apresentar os documentos que demonstrem a correta utilização das verbas públicas, a exemplo do contido no art. 93 do Decreto-Lei 200/67: ‘Quem quer que utilize dinheiros públicos terá de justificar seu bom e regular emprego na conformidade das leis, regulamentos e normas emanadas das autoridades administrativas competentes.’ 
18. Ademais, não foi atendida a audiência realizada junto ao Sr. José Carlos Cândido acerca da perda de prazo para apresentação da prestação final de contas, expirado em 30/4/2011, também remanescendo injustificada essa ocorrência.
19. Não obstante a revelia configurada neste processo, e em prestígio ao princípio da verdade real que informa os processos no TCU, foram os autos novamente compulsados, não se identificando qualquer elemento que pudesse alterar as conclusões que fundamentaram as citações realizadas.
20. Mediante o Acórdão 1441/2016-TCU-Plenário, foi uniformizada a jurisprudência do TCU, no sentido de que a prescrição de sua pretensão punitiva subordina-se ao prazo geral de prescrição indicado no art. 205 do Código Civil, que é de 10 anos, contado da data de ocorrência da irregularidade sancionada, nos termos do art. 189 do Código Civil, sendo este prazo interrompido pelo ato que ordenar a citação, a audiência ou a oitiva do responsável. No caso em exame, não ocorreu a prescrição, uma vez que a captação dos recursos teve início em 23/7/2010, e o ato que determinou a citação dos responsáveis ocorreu em 30/11/2018.
21. Por outro lado, em se tratando de processo em que as partes interessadas não se manifestaram acerca das irregularidades imputadas, não há elementos para que se possa efetivamente aferir e reconhecer a ocorrência de boa-fé na conduta dos responsáveis, podendo este Tribunal, desde logo, proferir o julgamento de mérito pela irregularidade das contas, nos termos dos §§ 2º e 6º do art. 202 do Regimento Interno do TCU.
22. Dessa forma, o Sr. José Carlos Cândido e a empresa J.C. Cândido Produções e Eventos Ltda. devem ser considerados revéis, nos termos do art. 12, §3º, da Lei 8.443/1992, devendo as respectivas contas ser julgadas irregulares, com a condenação solidária dos responsáveis ao pagamento do débito apurado nos autos, com a aplicação das multas previstas no art. 57 para ambos, em razão do débito, e a prevista no 58, inciso I, da mesma lei, para o dirigente da entidade, pela ausência de justificativa para a não apresentação das contas no prazo devido.
23. Como as multas acima referidas são mutuamente excludentes (com débito/sem débito) , propõe-se a absorção da segunda pela primeira (cf. Acórdãos 9.759/2015 e 8.024/2016 da Segunda Câmara e 6.328/2018 da Primeira Câmara) , bem como informar ao responsável que, em caso de demonstração, em sede de recurso, da boa e regular aplicação dos recursos, elidindo o débito total e, consequentemente, a multa prevista no art. 57 da Lei 8.443/1992, poderá o Tribunal reaplicar a multa prevista no art. 58, I, da mesma lei, antes absorvida pela primeira.
CONCLUSÃO
19. Em face da revelia do Sr. José Carlos Cândido e da empresa J.C. Cândido Produções e Eventos Ltda. Ltda., e inexistindo nos autos elementos que permitam concluir pela ocorrência de boa-fé ou de outros excludentes de culpabilidade dos responsáveis solidários, propõe-se que as respectivas contas sejam julgadas irregulares e que os responsáveis sejam condenados ao pagamento do débito apurado nos autos, bem como lhes sejam aplicadas multas individuais, com fundamento no art. 57 da Lei 8.443/1992.
PROPOSTA DE ENCAMINHAMENTO
20. Diante do exposto, submetem-se os autos à consideração superior, propondo ao Tribunal:
	a) considerar revéis o Sr. José Carlos Cândido (CPF XXX.639.426-XX) e a empresa J.C. Cândido Produções e Eventos Ltda. (CNPJ 39.822.028/0001-40) , com fundamento no § 3º, art. 12, Lei 8.443/1992;
	b) com fundamento nos arts. 1º, inciso I; 16, inciso III, alínea ‘a’; 19 e 23, inciso III, todos da Lei 8.443/1992, e nos arts. 1º, inciso I; 209, inciso I; 210 e 214, inciso III, do Regimento Interno TCU, julgar irregulares as contas do Sr. José Carlos Cândido (CPF XXX.639.426-XX) e da empresa J.C. Cândido Produções e Eventos Ltda. (CNPJ 39.822.028/0001-40) , e condená-los ao pagamento das quantias a seguir especificadas, com a fixação do prazo de quinze dias, a contar da notificação, para comprovar, perante o Tribunal (art. 214, inciso III, alínea ‘a’, do Regimento Interno) , o recolhimento da dívida aos cofres do Fundo Nacional de Cultura, atualizada monetariamente e acrescida dos juros de mora, calculados a partir das datas indicadas, até a data do efetivo recolhimento, na forma prevista na legislação em vigor:
	VALOR (R$) 
	DATA 

	78.000,00
	23/7/2010

	20.000,00
	30/12/2010

	c) aplicar, individualmente, ao Sr. José Carlos Cândido (CPF XXX.639.426-XX) e à empresa J.C. Cândido Produções e Eventos Ltda. (CNPJ 39.822.028/0001-40) , a multa prevista no art. 57 da Lei 8.433/1992, fixando-lhes o prazo de quinze dias, a contar da notificação, para comprovarem, perante o Tribunal (art. 214, inciso III, alínea ‘a’, do Regimento Interno) , o recolhimento das dívidas aos cofres do Tesouro Nacional, atualizadas monetariamente desde a data do acórdão que vier a ser proferido até a do efetivo recolhimento, se forem pagas após o vencimento, na forma da legislação em vigor;
	d) autorizar, desde logo, nos termos do art. 28, inciso II, da Lei 8.443/1992, a cobrança judicial das dívidas caso não atendidas as notificações;
	e) autorizar o pagamento das dívidas em até 36 parcelas mensais e consecutivas, nos termos do art. 26 da Lei 8.443/1992 e do art. 217 do Regimento Interno, fixando-lhe o prazo de quinze dias, a contar do recebimento da notificação, para comprovar perante o Tribunal o recolhimento da primeira parcela, e de trinta dias, a contar da parcela anterior, para comprovar o recolhimento das demais parcelas, devendo incidir sobre cada valor mensal, atualizado monetariamente, os juros de mora devidos, na forma prevista na legislação em vigor;
	f) informar ao Sr. José Carlos Cândido (CPF XXX.639.426-XX) que a multa prevista no art. 58, inciso I, da Lei 8.433/1992, que seria aplicada por conta da não apresentação da prestação de contas no prazo devido, restou absorvida pela multa do art. 57 da mesma lei (item ‘c’ supra) , podendo voltar a ser aplicada em caso de supressão daquela em sede de recurso;
	g) alertar aos responsáveis que a falta de comprovação do recolhimento de qualquer parcela importará no vencimento antecipado do saldo devedor, nos termos do § 2º do art. 217 do Regimento Interno deste Tribunal;
	h) enviar cópia do Acórdão que vier a ser proferido ao Ministério da Cultura – MinC, à Secretaria Federal de Controle Interno e aos responsáveis, para ciência, informando que a deliberação, acompanhada do Relatório e Voto que a fundamentarem, estará disponível para consulta no endereço www.tcu.gov.br/acordaos, além de esclarecer que, caso requerido, o TCU poderá fornecer as correspondentes cópias, em mídia impressa, aos interessados e às responsáveis arrolados nestes autos;
	i) encaminhar cópia da deliberação, bem como do relatório e do voto que a fundamentarem, ao Procurador-Chefe da Procuradoria da República no Estado do Espírito Santo, nos termos do § 3º do art. 16 da Lei 8.443/1992 c/c o § 7º do art. 209 do Regimento Interno do TCU, para adoção das medidas que entender cabíveis.”
3.	O Ministério Público/TCU, neste feito representado pelo Procurador Marinus Eduardo De Vries Marsico, manifestou-se de acordo com as proposições da Secretaria (peça 40) .
	É o relatório.

não há

Procurador Marinus Eduardo De Vries Marsico.

TOMADA DE CONTAS ESPECIAL. PRONAC. CAPTAÇÃO DE RECURSOS PARA PROJETO CULTURAL. OMISSÃO NO DEVER DE PRESTAR AS CONTAS DOS RECURSOS CAPTADOS. CITAÇÃO SOLIDÁRIA DA ENTIDADE PRIVADA E SEU DIRIGENTE. REVELIA. CONTAS IRREGULARES. DÉBITO E MULTA.

TOMADA DE CONTAS ESPECIAL (TCE)

Secretaria de Controle Externo de Tomada de Contas Especial (SecexTCE).

Trata-se de tomada de contas especial instaurada pelo Ministério da Cultura em razão de omissão no dever de prestar contas dos recursos captados pela empresa individual J. C. Cândido Produções de Eventos com base na Lei 8.313/1992, com o objetivo de realizar projeto cultural denominado “1ª Mostra de Teatro Alvarito Mendes Filho”.
2.	Como visto no relatório precedente, caracterizada a omissão no dever de prestar contas, conforme relatório do tomador de contas e parecer do dirigente do órgão de controle interno, e presentes os elementos necessários ao prosseguimento da TCE, a unidade técnica deste Tribunal realizou a citação com vistas à apresentação de alegações de defesa e/ou o recolhimento do débito imputado.
3.	A secretaria realizou citação solidária da empresa individual J. C. Cândido Produções de Eventos e também de seu responsável, o Sr. José Carlos Cândido, pelos valores captados, os quais totalizaram R$ 98.000,00 em montantes da época (R$ 78 mil, captados em 23/7/2010, e R$ 20 mil, captados em 30/12/2010) .
4.	Conquanto os ofícios tivessem sido recebidos pelo Sr. José Carlos Cândido, conforme atesta o Aviso de Recebimento, a quem foram dirigidas ambas as citações, não houve apresentação de defesa nem o recolhimento do débito, caracterizando a revelia, nos termos do art. 12, § 3º, da Lei 8.443/1992.
5.	Ao não apresentar a prestação de contas o responsável ignorou o dever legal (art. 93 do Decreto-lei 200, de 25 de fevereiro de 1967) e constitucional (parágrafo único do art. 70 da Constituição Federal) , tendo deixado de comprovar a correta aplicação dos recursos, o que configura a existência de débito e enseja o julgamento pela irregularidade das contas.
6.	Assim, a SecexTCE propôs em seu pronunciamento o julgamento pela irregularidade das contas com a condenação solidária em débito do responsável e sua empresa individual, bem como aplicação a ambos de multa proporcional. Asseverou a unidade instrutiva que a multa pela não apresentação das contas no prazo devido restaria absorvida por aquela multa proporcional ao débito, e alvitrou que o Tribunal informe ao Sr. José Carlos Cândido a esse respeito. Incluiu, também, em sua proposição, a autorização para o recolhimento parcelado da dívida.
7.	Como visto no relatório precedente, o Ministério Público anuiu integralmente a essas proposições.
8.	Em vista da análise efetuada nestes autos, consigno que estou de acordo com as proposições no sentido de que sejam considerados revéis os responsáveis, e que suas contas sejam julgadas irregulares, com condenação solidária em débito. No entanto, vejo que são necessários alguns ajustes no tocante às demais propostas, conforme as observações e considerações que faço a seguir.
9.	Inicio pela observação de que, conquanto a secretaria tivesse se referido à empresa como sendo “J. C. Cândido Produções e Eventos Ltda.” (destaquei) , não se trata de sociedade de responsabilidade limitada, mas de firma individual exercida por um único empresário, conforme se verifica à peça 2, páginas 11/12, onde consta a “Declaração de Firma Individual” firmada pelo empresário. Essa condição de empresário individual também pôde ser confirmada em consulta ao sistema CPF da Receita Federal, efetuada por minha assessoria. Igualmente, os demais documentos presentes nos autos atestam se tratar da firma individual “J. C. Cândido Produções de Eventos”.
10.	Há precedentes neste Tribunal no sentido de que apesar de o órgão instaurador haver arrolado como responsáveis a empresa individual solidariamente com o seu responsável, bastaria apenas a citação daquele, a pessoa física, uma vez que há confusão patrimonial entre o empresário e a firma individual, e uma vez que essa não possui personalidade jurídica própria, de modo que a condenação em débito e a aplicação de sanção recairia apenas sobre o empresário individual (vide e. g. o Acórdão 4476/2019-TCU-Segunda Câmara, Rel. o Min. Marcos Bemquerer e o Acórdão 2737/2013-TCU-Plenário, Rel. o Ministro José Jorge) .
11.	De outro lado, em que pese o reconhecimento de que no caso de firma individual ou empresário individual, os bens particulares respondem integral e solidariamente pelas dívidas decorrentes da atividade empresarial, já que o empresário individual atua em nome próprio, e de que nas empresas individuais não se faz distinção entre o patrimônio da empresa e o da pessoa física do sócio único, há precedentes, como o Acórdão 4784/2014-TCU-Primeira Câmara, que reconheceram a citação válida efetuada no endereço da pessoa física do empresário individual, mas que, para fins de condenação não levaram em conta essa condição de empresário individual, efetuando a condenação de ambos solidariamente em débito, e, ainda, aplicaram, a cada um, multa proporcional.
12.	No aludido Acórdão 4476/2019-TCU-Segunda Câmara foram citados os seguintes enunciados coletados da Jurisprudência Sistematizada, com entendimentos sobre a matéria:
 “No caso de firma individual ou empresário individual, os bens particulares respondem integral e solidariamente pelas dívidas decorrentes da atividade empresarial, já que o empresário individual atua em nome próprio. Nas empresas individuais, não se faz distinção entre o patrimônio da empresa e o da pessoa física do sócio único.” (Grifei. Acórdão 4784/2014-TCU-Primeira Câmara, rel. Min. Benjamin Zymler) .
“Não há necessidade de se promover a desconsideração da personalidade jurídica para a condenação de responsável empresário individual, uma vez que a empresa individual não tem personalidade diversa e separada do titular, constituindo-se como única pessoa com único patrimônio.” (Acórdão 3201/2018-TCU-Segunda Câmara, rel. Min. Aroldo Cedraz) .
“Os empresários individuais respondem com seus bens particulares pelas dívidas decorrentes da atividade empresarial, integral e solidariamente, pois a empresa individual não tem personalidade diversa e separada de seu titular, constituindo uma única pessoa e um único patrimônio.”  (grifei - Acórdão 1563/2012-TCU-Plenário, rel. Min. Subst. Marcos Bemquerer Costa) .
13.	Dessarte, no presente caso, restaria saber se o correto seria condenar solidariamente o empresário e sua firma individual, como proposto pelos pareceres. E, também, no mesmo sentido, se seria correto ou adequado aplicar a multa prevista no art. 57 da Lei 8.443/1992, individualmente, ao empresário e à firma individual, como também constou das propostas da unidade técnica e do Ministério Público/TCU.
14.	Ora, partindo dos enunciados referidos retro, se é fato que “no caso de firma individual ou empresário individual, os bens particulares respondem integral e solidariamente pelas dívidas decorrentes da atividade empresarial, já que o empresário atua em nome próprio”, e que “os empresários individuais respondem com seus bens particulares pelas dívidas decorrentes da atividade empresarial, integral e solidariamente, pois a empresa individual não tem personalidade diversa e separada de seu titular”, para fins de julgamento das contas e condenação ao débito ocasionado por essa atividade empresarial, na qual os recursos foram pleiteados para uso pela firma individual, penso que não há óbices a que o julgamento e a condenação recaia sobre ambos, por se referir ao recolhimento solidário do débito. 
15.	A solidariedade, nesse caso, não importaria em bis in idem no tocante ao dano, diferentemente do que se decidiu no Acórdão 2737/2013-TCU-Plenário (Rel. o Min. José Jorge) , porquanto obriga todos à mesma dívida, podendo ela ser cobrada integralmente de um ou de ambos, nos termos da codificação civil (arts. 264 e 265 do CC) . Ainda que se alegue serem a firma e o empresário a mesma pessoa (em termos jurídicos) , não haveria óbices à condenação, justamente por esse motivo, devendo a condenação recair sobre ambos, solidariamente. Ora, recebeu a firma individual, e geriu o seu empresário individual, o que faria incidir o disposto no art. 16, § 2º, da Lei 8.443/1992. E o caso é análogo à situação descrita na Súmula TCU 286, muito embora ali se refira a transferências voluntárias.
16.	Além do mais, a existência de um CNPJ para a firma individual, embora não importe em personalidade jurídica distinta da do empresário, pode resultar em distinta propriedade de bens, ao menos nos cadastros de diversas entidades, como bancos (contas bancárias distintas) , cartórios de registro de imóveis e departamentos de trânsito (veículos) . Assim, em caso de não recolhimento espontâneo do débito, a condenação solidária da firma detentora do CNPJ e do empresário detentor do CPF conferirá maior eficácia na busca de bens e no ressarcimento em fase de execução da dívida. No caso de uma execução isso se evidencia mais facilmente porque a pesquisa por bens se dá, em regra, mediante o CNPJ ou o CPF informados. Como bem observado pelo Ministro Ubiratan Aguiar, no voto condutor do Acórdão 615/2008-TCU-Plenário, em que pese se tratar de uma mesma personalidade jurídica, há distinção entre os cadastros perante a Receita Federal:
“6. (...) , aplica-se a regra de que os bens particulares respondem integral e solidariamente pelas dívidas decorrentes da atividade empresarial. Não obstante essa modalidade empresarial (firma individual ou empresário individual) depender de registro na Junta Comercial e existir número específico para a empresa, não há propriamente a criação de uma nova personalidade jurídica. Ou seja, o empresário individual atua em nome próprio, respondendo seus bens particulares integral e solidariamente (ou seja, sem ordem de execução dos bens, primeiro os da empresa e depois os do empresário) pelas dívidas contraídas na atividade empresarial.
7. Portanto, não há qualquer ressalva ou proteção dos bens da pessoa física com relação às dívidas contraídas na atividade empresarial, mesmo possuindo a empresa individual (antigamente denominada firma individual) CNPJ próprio, diferentemente do que ocorre na sociedade limitada e na sociedade simples, para as quais existem, respectivamente, direito a limite de responsabilidade e ordem de execução dos bens. Reforçando: no caso do empresário individual (ou firma individual) , seus bens particulares podem ser executados diretamente para saldar as dívidas da empresa.”
17.	De outra banda, no caso da multa não há que se falar em solidariedade, por se tratar de sanção, à qual incide o princípio da individualização da pena.
18.	Uma vez que “a empresa individual não tem personalidade jurídica diversa e separada do titular, constituindo-se como única pessoa com único patrimônio” e que “nas empresas individuais, não se faz distinção entre o patrimônio da empresa e o da pessoa física do sócio único”, penso que no tocante à multa proporcional não deve ela incidir individualmente sobre um e outro.
19.	Sendo a firma e o empresário uma única pessoa, caberia aplicar multa apenas a um deles, sob pena de bis in idem, ou seja, sob pena de dupla sanção a um mesmo indivíduo, a uma mesma personalidade jurídica, já que não é distinta como ocorre nas sociedades, e a incidir sobre um mesmo conjunto de bens na eventual execução. Aqui, penso eu, incide o raciocínio empreendido no Acórdão 2737/2013-TCU-Plenário (Rel. o Min. José Jorge) .
20.	In casu, penso que a multa deva incidir sobre aquele que exerceu a atividade empresarial, pois o empresário, pessoa natural, se confunde com a firma individual e uma vez que a inscrição do empresário no registro público não cria outra personalidade jurídica, distinta da pessoa natural, como ocorre nas sociedades, para as quais o art. 985 do Código Civil dispõe ser adquirida a personalidade jurídica com a inscrição, no registro próprio e na forma da lei, dos atos constitutivos.
21.	Vale ressaltar que a situação aqui também difere da empresa individual de responsabilidade limitada, conhecida como EIRELI, na qual a codificação civil estabeleceu, em redação nova, inaugurada neste ano, que “Art. 980-A (...) § 7º Somente o patrimônio social da empresa responderá pelas dívidas da empresa individual de responsabilidade limitada, hipótese em que não se confundirá, em qualquer situação, com o patrimônio do titular que a constitui, ressalvados os casos de fraude. (Incluído pela Medida Provisória nº 881, de 2019; em tramitação conforme: http://legislacao.planalto.gov.br/legisla/legislacao.nsf/Viw_Identificacao/mpv%20881-2019?OpenDocument) ”. Às EIRELIs se aplicam, no que couber, as regras previstas para as sociedades limitadas (cf. o novel art. 980-A, § 6º, do CC) .
22.	Por fim, deixo de acolher a proposição de autorização para o recolhimento parcelado das dívidas, devendo-se aguardar, para tal deliberação deste Relator ou do Tribunal, que haja requerimento do responsável, uma vez que tal forma de recolhimento pode ser autorizada em qualquer fase do processo, desde que não remetido para cobrança executiva, nos termos do art. 217 do RI/TCU.
	Ante o exposto, acolhendo os pareceres da unidade técnica e do Ministério Público/TCU, com ajustes pertinentes, manifesto-me por que o Tribunal aprove o acórdão que ora submeto à deliberação deste Colegiado.
TCU, Sala das Sessões Ministro Luciano Brandão Alves de Souza, em 15 de outubro de 2019.
AUGUSTO SHERMAN CAVALCANTI 
Relator